臺灣高等法院臺中分院刑事判決　　　　　　　　　九十一年度上訴字第一八八七號
　　上　訴　人　臺灣彰化地方法院檢察署檢察官
　　上　訴　人
　　即　被　告　壬○○
　　選任辯護人　李金澤律師
　　上　訴　人
　　即　被　告　乙○○
　　選任辯護人　賴思達律師
右上訴人因偽造文書等案件，不服臺灣彰化地方法院八十九年度訴字第二七八號中華
民國九十一年八月二十七日第一審判決（起訴案號：臺灣彰化地方法院檢察署八十八
年度偵字第五八七六號），提起上訴，本院判決如左：
    主　　  文
原判決撤銷。
壬○○、乙○○均無罪。
    理  　　由
一、公訴意旨係以：壬○○於民國（下同）七十七年間成立聚隆纖維股份有限公司（
    下稱聚隆公司）並擔任董事長，其妻乙○○則擔任該公司財務處長。八十七年四
    月四日（起訴書誤為一日）聚隆公司股票正式掛牌上市，同年八、九月間，壬○○、乙○○夫婦為維護該公司股價，先後成立拓昕、立翔、汎益、巨能等四家投
    資公司買賣聚隆公司股票，由壬○○擔任負責人，並聘請倍利證券公司林新象（
    本名林偉熙起訴書誤植為林熙偉）負責操盤，乙○○則負責提供吳連三、鄭橋松
    、賴木權、蔡艷慧、呂秀足、呂秀雲等人頭戶予林新象，供買賣股票之用，並挪
    用公司資金指示該公司會計辛○○、己○○負責股款交割及匯款事宜。嗣因操作
    股票虧損嚴重，壬○○、乙○○竟共同意圖為自己不法之所有，基於概括之犯意
    ，明知未經聚隆公司董事會決議通過，擅自於八十七年九月十五日由壬○○與鹿
    津工業有限公司（下稱鹿津公司）簽訂土地買賣預約書，購買鹿津公司所有坐落
    彰化縣鹿港鎮○○段一０三地號土地一筆，總價新台幣（下同）五億零八百萬元
    ，並由乙○○假藉支付該筆土地款名義，自同年九月八日起至同年十二月間止，
    連續挪用聚隆公司資金三億三千八百萬元（匯出約五億四千餘萬元，匯入約二億
    零二百萬元）匯入上開股票人頭戶、乙○○任負責人之昶富投資公司及乙○○本
    人之帳戶內，供買賣股票之用，將不實之事項計入聚隆公司帳冊。其間並又挪用
    聚隆公司現金增資資金二億八千萬元，投入操作股票。而壬○○、乙○○夫婦為
    應付八十八年一月間台灣證券交易所查核上市公司財務狀況，掩飾挪用該筆現金
    增資款項，竟於八十七年十二月間，以五百十七萬元之代價，透過台北市民「張
    謙華」（按起訴時真實姓名年籍資料不詳，現因偽造文書等罪在法院審理中）取
    得偽造之拓昕、立翔、汎益、巨能等四家投資公司在臺灣銀行南門分行總額計二
    億八千萬元之存款證明影本資料之公文書，並於八十八年一月間持供證交所人員
    查核而為行使，足以生損害於聚隆公司股東及台灣證券交易所對於上市公司財務
    查核之正確性。因認渠等涉犯刑法第三百三十六條第二項之業務侵占、同法第二
    百十六條、第二百十一條之行使偽造公文書及商業會計法第七十一條第一款等罪
    嫌。
二、訊據上訴人即被告壬○○、乙○○固均不否認有動用超過上開拓昕、汎益、立翔
    、巨能等四家子公司資本額之聚隆公司資金共五億四千零四十萬八千二百十九元
    進行護盤之事實不諱（見原審法院九十一年八月十三日審判筆錄），惟皆矢口否
    認有侵占或背信之犯行，辯稱：伊等以四家子公司之資金進場護盤，係因應台灣
  證券交易所之指示，是並無為自己或第三人不法所有或取得不法利益或損害聚隆
    公司利益之意圖；又伊等在四家子公司資金將用盡時，而聚隆公司股票開放信用
    交易買賣負責操盤之林偉熙（按即林新象）向聚隆公司建議且獲同意並採取由四
    家子公司及人頭戶以融資方式買賣股票護盤。然因化纖本業因景氣循環轉弱，厚
    生公司及中華開發公司及其他原始股東大量出脫持股逾四萬張（按即四千萬股）
    以上，恰逢東南亞金融風暴及股市新巨群集團地雷股爆發致相關投信公司出脫持
    股逾一萬張（即一千萬股）以上，致聚隆公司股價下跌，為避免四家子公司及各
    人頭戶之融資股票因擔保維持率不足而斷頭致受鉅大損失，於不得已的情況下，
    聚隆公司乃繼續護盤，一切護盤事宜皆委由倍利證券公司副總經理林偉熙負責操
    盤，渠等從未持有公司之資金，並於八十七年九、十月間曾出國一段期間人在國
    外，伊等將公司大、小印章分別交給公司總經理及副總經理，而聚隆公司仍在繼
    續護盤，足見護盤之事乃公司之決策，並非由渠等所獨自操控，是伊等並無「為
    自己或第三人不法之所有或不法利益或損害聚隆公司利益」之「意圖」，故缺少
    犯罪意思要件，從而即無適用刑法第三百三十六條第二項之業務侵占罪或同法第
    三百四十二條第一項背信罪相繩之餘地。復因聚隆公司為擴廠之需，早有意向鹿
    津工業有限公司購買該公司所有坐落彰化縣鹿港鎮○○段一０三地號土地之意思
    ，且因該公司實際負責人林進春曾同意將買賣價款借予聚隆公司週轉使用，乃由
    被告壬○○代表聚隆公司與鹿津公司先簽訂土地買賣意向書，嗣獲得聚隆公司全
    體董事同意下，於八十七年九月十五日簽訂土地買賣預約書，並約定預約金三億
    三千八百萬元之支付，復經聚隆公司於八十八年一月十日及同年月二十一日董事
    及監察人聯席會議通過，該土地買賣純屬事實而無虛偽，何有偽造文書或違反商
    業會計法之犯行云云。被告壬○○復辯稱：伊於八十七年十二月三十日經代書介
    紹向「張謙華」借款三億七千萬元，利息費用為五百十八萬元，簽約後並經律師
    見證，戊○○亦有參與。張謙華於八十八年一月十九日將巨能、汎益、立翔、拓
    昕四家公司名義之臺灣銀行南門分行存摺影本傳真予聚隆公司，簽證會計師王俊
    仁表示存摺影本不行，需要存款餘額證明及函查確認是否屬實；證交所人員係於
    八十八年一月十六日前來查核，伊於同年月二十六日才收到張謙華交付之四張存
    款餘額證明，證交所查核在先，伊收到證明在後，自無從提交偽造之證明供證交
    所人員查核，且當初並不知該等資料係偽造，經會計師查詢知悉偽造後即未使用
    ，並無偽造文書情事；被告乙○○並辯稱：此部分借款之事伊完全不知情等語。
三、按刑法上之侵占罪，必須行為人持有他人之物，而變易其原來之持有意思而為自
    己或第三人不法所有之意思，為犯罪構成要件，如行為人並未持有他人之物，即
    無從變易持有為不法所有之意思之餘地；或行為人無為自己或第三人不法所有之
    意圖，均與侵占罪之成立要件不相當。經查：
    (1)八十七年間適逢亞洲金融風暴，國內金融、經濟深受影響，股票市場重挫，台
      灣證券交易所為求因應，乃於八十七年八月二十八日邀請聚隆公司及其他上市
      公司、證券承銷商到交易所舉行座談會，且於會中決議要求聚隆公司「大股東
      如認股價偏低，應自行投入買進股票；子公司應買母公司股票」。聚隆公司由
      管理（包括財務）副總經理庚○○代表出席，於會中承諾進場護盤，聚隆公司
      旋由該公司董事長壬○○、總經理兼董事戊○○、董事兼副總經理林澤忠、董
      事兼財務處長乙○○、財務副總經理庚○○等人會議決議通過，遵照台灣證券
      交易所召開之座談會指示對該公司上市股票進行護盤決策，當時並有聚隆公司
      高級專員李宏毅、丁○○列席參加，並委請倍利證券公司副總經理林新象（即
      林偉熙）負責操盤即買進或賣出聚隆公司股票事宜，並經該公司董事會決議另
      成立拓昕、汎益、立翔三家子公司連同原已成立之巨能公司共四家子公司配合
      以執行子公司買賣母公司股票之護盤決策等情，業據證人戊○○於調查局訊問
      時（見調查局八十八年十二月二十七日及二十九日訊問筆錄）、證人丁○○於
      調查局訊問時（見調查局八十八年四月十四日、同年五月七日訊問筆錄）、檢
      察官偵查時（八十八年十一月三十日訊問筆錄）以及原審法院審理時（八十九
      年六月十三日訊問筆錄）證述甚詳，堪認屬實。又台灣證券交易所確有於八十
      七年八月二十八日邀集聚隆公司及其他股票上市公司與證券承銷商等，舉行座
      談會商討聚隆等公司股價低於上市承銷價問題，會中決議指示聚隆等公司大股
      東及子公司應買母公司股票以進行護盤等情，曾經報章媒體予以披露報導，此
      並有經濟日報八十七年八月二十八日第十七版剪報乙紙（見原審八十九年度訴
      字第二七八號卷一第一一四頁）、復有會議記錄表（同上卷第一一五、一一六
      頁）、聚隆公司第五屆第一次臨時董事暨監察人聯席會議手冊、聚隆公司開會
      通知書及卷附八十八年一月二十四日（八八）聚隆（董）字第二號函及其附件
      各乙份可稽，亦屬信而有徵。
    (2)聚隆公司股票護盤使用之帳戶除巨能、拓昕、立翔、汎益四家子公司外，另有
      被告乙○○及戊○○、林澤忠所提供之吳連三、鄭橋松、吳連春、吳祚忠、丙○○、甲○○、蔡艷慧、昶富投資公司、三曜實業公司、乙○○（以上十個係
      由乙○○提供）、呂秀足、呂秀雲、陳阿讚、巫素香、張玉琇、江金定、江張
      麗鶯、劉福仁、葉景新、詹瑋瑋、吳國泰、詹純真、林乃馨、黃友煙、林麗韶
      、王阿春、王許秀蘭、鄭文武、黃雪琴、黃林品、曾證貿、黃妙美、吳錦坤、
      姚淑芬、陳錫熙、林純如、廖乾智、梁勝吉、余秀珠、陳舍立、林秋月、洪舜
      端、李登洪、陳炳堂、廖碧蘭、李裕元、葉弘洋、賴木權、呂火在、許木村、
      邱陳珠、吳阿倫、王麗真、吳王金允、蔡文謂、郭吉莉、陳麗麗、潘希偉、李
      翠薇、陳富美、黃美津、呂萬鉅、粘秀真、黃秀蘭、邱陳珠、梁勝賢、蔡尚美
      、鐘宏隆、梁勝吉、林自強、梁鎮海、陳國雄、黃壁塘、呂賴金釵等七十四戶
      人頭戶。而上開股票帳戶之股票買賣係由聚隆公司委託之倍利證券公司副總經
      理林偉熙（林新象）為買進、賣出之價格、數量之決定並指示聚隆公司職員李
      宏毅、丁○○、吳敏男、陳炳堂等人以電話通知證券公司營業員為買進或賣出
      。而當日委託證券公司下單買賣聚隆公司股票後，倍利證券分公司營業員吳澄
      秋及其他證券公司營業員在當日收盤後將交易明細表直接傳真到聚隆公司，再
      由聚隆公司職員辛○○將成交明細鍵入聚隆公司股務室電腦中存檔，而該些帳
      戶之股票交割及帳戶間提款、存款、轉帳則皆由聚隆公司財務處股務人員辛○○負責處理，上開事項亦據證人丁○○於調查局訊問時（見調查局八十八年四
      月十四日及同年五月七日、同年十二月十七日及二十七日訊問筆錄）、證人李
      宏毅於調查局訊問時（見調查局八十九年一月六日訊問筆錄）、證人戊○○於
      調查局訊問時（見調查局八十八年五月七日、同年十二月二十九日訊問筆錄）
      、證人庚○○於調查局訊問時（見調查局八十九年一月七日訊問筆錄）、證人
      辛○○、己○○、吳澄秋（倍利證券公司營業員）於原審法院訊問時證述無訛
      ，並有聚隆公司開會通知書、聚隆公司高級專員陳通明簽寫之簽收單及本案八
      十八年五月二十六日章法字第三三號附件袋所附之聚隆公司電腦報表內匯款明
      細表等在卷足憑。
　　(3)上開護盤措施既係聚隆公司之作為，且所有聚隆公司使用之人頭戶帳戶之銀行
      存摺、印章及集保存摺亦皆係由聚隆公司派專人辛○○保管，此有上開人頭戶
      與聚隆公司所成立之信託契約書數份（見八十九年度訴字第二七八號卷一第一
      二０至一四０頁；卷四第六一至六四頁）在卷可憑，復經證人辛○○於原審法
      院九十一年六月二十七日訊問時證稱：「負責交割時填寫匯款單，印章放在抽
      屜或桌子上，但是要用印則要經過乙○○的同意，我負責人頭戶與人頭戶之間
      的匯款，股款的交割。」、「我是依據報表去匯款。」等語明確，是被告壬○○、乙○○二人雖有挪用聚隆公司之資金共五億四千零四十萬八千二百十九元
      匯入上開四家子公司以及七十四戶人頭帳戶中進行護盤，惟護盤既是聚隆公司
      之決策，且因該人頭戶與聚隆公司復訂有信託契約，於法律上，該筆資金在護
      盤期間仍屬聚隆公司間接占有中，並非被告壬○○、乙○○二人所私自佔有，
      況護盤期間聚隆公司所損失之三億三千七百六十萬八千二百十九元，係因護盤
      期間股價下跌，聚隆公司所使用融資戶遭斷頭所造成，尚非被告壬○○、乙○○二人挪為私用而導致，是被告壬○○、乙○○二人既未將上開資金由聚隆公
      司持有中變更其占有或予以不法所有，自不該當侵占罪之構成要件。
四、復查本件經原審法院變更檢察官之起訴法條，改依刑法第三百四十二條第一項之
    背信罪論處被告罪刑。惟按刑法係規定人民犯罪，予以強制制裁之法規，國家刑
    罰權之行使必須正當，無失出入，始克保障人權，昌明法治，此項原則，不僅法
    官應嚴格遵守，即法律之解釋，尤其於人民生命、自由等攸關刑事法之闡釋，允
    宜從嚴審慎，此即為現代法治國家之基本原則。復按「刑法第三百四十二條之背
    信罪，以有取得不法利益或損害本人利益之意圖為必要，若無此意圖，即屬缺乏
    意思要件，縱有違背任務之行為，並致生損害於本人之財產或其他利益，亦難律
    以本條之罪。」又「刑法第三百四十二條之背信罪，必須違背任務之行為，具有
    為圖取不法利益，或圖加不法損害之意思，為構成要件，若本人利益之受損害，
    乃基於正當原因，並非不法，則因缺乏犯罪意思要件之故，即難律以本罪。」最
    高法院三十年上字第一二一０號、五十三年台上字第二四二九號分別著有判例。
    又「刑法第三百四十二條之背信罪，以為他人處理事務，意圖為自己或第三人不
    法之利益，或損害本人之利益，而為違背其任務之行為，致生損害於本人之財產
    ，或其他利益為其構成要件。如行為人並無為自己或第三人取得不法之利益，或
    使本人之利益受損害之意思，或其處理事務時，並無違背其任務，嗣後因情事變
    更，而本人之財產或其他利益受有損害者，均無該條之適用。」最高法院三十九
    年度台上字第二五一號著有判決可參。再「背信罪所謂意圖為第三人得不法利益
    ，係指第三人在法律上不應取得之利益，意圖使其取得者而言，若在法律上可得
    主張之權利即屬正當利益，雖以非法方法使其實現，僅屬於手段不法，無構成背
    信罪之餘地。」最高法院亦著有七十四年台上字第四二八三號判決可資參照。訊
    之被告壬○○、乙○○均堅決否認有何背信犯行，辯稱係因台灣證券交易所之要
    求乃以四家子公司進場護盤，期間除四家子公司所投資之三億九千五百四十一萬
    元外，另於八十七年九月八日至同年十月七日，由聚隆公司分別匯款總計五億四
  千零四十萬八千二百一十九元至蔡麗慧、昶富投資公司等人頭戶，以供買買聚隆
    公司股票護盤之用，計虧損三億三千七百六十萬八千二百十九元等語。經查聚隆
    公司於八十七年八月間進場護盤係應台灣證券交易所之指示，並由時任董事長之
    被告壬○○、總經理兼董事戊○○、董事兼副總經理林澤忠、董事兼財務處長乙○○、財務副總經理庚○○等人決議進行護盤，並委請倍利證券公司副總經理林
    偉熙（即林新象）負責操盤，且經該公司董事會決議另成立拓昕、汎益、立翔三
    家子公司，及配合原已成立之巨能公司加以增資後總計三億九千五百四十一萬元
    ，以執行「子公司買母公司股票」之護盤政策，此業據證人戊○○於調查局、證
    人丁○○於調查局與檢察官偵查時及原審證述甚詳，且有剪報、會議記錄表、聚
    隆公司第五屆第一次臨時董事暨監察人聯席會議手冊及開會通知書可稽如前所述
    ，足徵聚隆公司股票護盤行動，係該公司之決策，並非被告等個人之意思。次查
    聚隆公司股票護盤使用之帳戶除巨能、拓昕、立翔、汎益等四家子公司外，另有
    前述之吳連三、鄭橋松、吳連春等共七十四戶人頭帳戶，而上開股票帳戶之股票
    買賣，係由聚隆公司委託之倍利證券公司副總經理林偉熙為買進、賣出、價格、
    數量之決定，並指示聚隆公司職員李宏毅、丁○○、吳敏男、陳炳堂等人以電話
    通知證券公司營業員為買進或賣出，而當日委託證券公司下單買賣聚隆公司股票
    後，倍利證券分公司營業員吳澄秋及其他證券公司營業員，在當日收盤後將交易
    明細表直接傳真到聚隆公司，再由聚隆公司職員辛○○將成交明細鍵入聚隆公司
    股務室電腦中存檔，而該些帳戶之股票交割及帳戶間提款、存款、轉帳則皆由聚
    隆公司財務處股務人員辛○○負責處理等事實，亦據證人丁○○、李宏毅、戊○○、庚○○於調查局；證人辛○○、己○○、吳澄秋於原審法院供證屬實，復有
    聚隆公司開會通知該公司高級專員陳明通簽寫之簽收單及附件袋所附之聚隆公司
    電腦報表內匯款明細表可資佐證，足見聚隆公司之股票護盤全由林偉熙負責操盤
    ，並指示配合之營業員及公司股務財務人員進行股票買賣交割之建檔、記帳、存
    提款、轉帳等工作，而被告等之參與純係因應台灣證券交易所之指示進行護盤，
    其動用聚隆公司資金乃執行公司既定之護盤決策，目的在維護聚隆公司股票價格
    於不墜，是為營謀聚隆公司之利益，顯無「為自己或第三人取得不法利益」或「
    損害聚隆公司利益」之意圖至為昭然。揆諸上開最高法院判例及判決要旨所示，
    要屬缺乏背信罪之意思要件，自難律以刑法第三百四十二條之背信罪。次查聚隆
    公司之人事組織，總經理兼董事戊○○，下有副總經理兼董事林澤忠，庚○○則
    係管理部副總經理，其下轄財務處、會計處、管理處，被告乙○○為其下屬之財
    務處長，此為被告所陳明，並經庚○○供證屬實，復有該公司組織系統表附於其
    公司八十八年度年報第五頁可憑。故聚隆公司乃股票上市、組織制度甚為健全之
    公司不言可喻，由此可見被告乙○○其上仍受副總經理及總經理之監督，其財務
    之收入支出必依嚴謹之會計作業為之，衡情當非被告二人所能隻手遮天恣意舞弊
    。況且被告二人於護盤期間曾經出國多次，被告壬○○在八十七年八月二十七日
    入境回國，旋又於同年九月五日出國，同月十日回國；九月三十日再出國，十月
    十二日回國。被告乙○○則於八十七年七月二十四日回國後，再於同年十月四日
    出國，十月十一日回國。此有被告二人之入出境查詢資料及護照影本附卷可稽（
    見原審八十九年度訴字第二七八號卷一第三三、三五頁及第一七一至一八七頁第
    一八九至一九九頁），其間十月四日至十一日共八天被告二人均在國外，據被告
    等供陳其二人均在國外期間，公司印章分別交給總經理戊○○（大章）及財務副
    總經理庚○○（小章）保管，雖證人戊○○、庚○○、辛○○、己○○、丁○○
    等均證稱不知公司大小印章由何人保管等語，然按聚隆公司係股票上市規模甚大
    之公司，每日進、出款項頻繁，衡情其因營運業務之需要，實不可一日無公司之
    印章，故被告二人不可能隨身攜帶公司印章遠走國外而陷公司業務於停頓，從而
    上開證人所證不知此期間公司印章由何人保管云云，並不足為被告不利之認定。
    可見聚隆公司在此期間仍同意繼續護盤買賣股票，否則其餘董事或總經理、副總
    經理等何不停止匯款買賣股票？是證人己○○、辛○○雖證稱被告等在出國期間
    ，曾打電話指示如何匯款事宜，無非出於關心公司之經營，尚難憑此遽認被告擅
    自動用聚隆公司自有資金買賣股票進行護盤而有違背其任務之行為。又被告配合
    護盤決策，係為聚隆公司之利益，但護盤之成敗並非被告所能掌控，買買股票盈
    虧未定，本即存有虧損之風險，此為一般社會經驗法則眾所週知。故買賣股票者
    必須自行承擔虧損之風險，聚隆公司又何獨不然？該公司因護盤損失三億三千七
    百六十萬八千二百十九元，係因護盤期間股價下跌及聚隆公司所使用之融資戶遭
    受斷頭，買賣股票虧損之結果，此風險自應由聚隆公司承擔，要難謂係被告故意
    損害其利益，殊無令被告擔負背信罪責之理。是亦不能證明被告有背信之犯行，
    原審變更檢察官起訴法條，判處被告背信罪刑，自有未合。
五、復按犯罪事實應依證據認定之，無證據不得推定其犯罪事實，刑事訴訟法第一百
    五十四條定有明文。又事實之認定，應憑證據，如未能發現相當證據，或證據不
    足以證明，自不能以推測或擬制之方法，為裁判基礎（最高法院四十年台上字第
    八六號判例參照）。另按認定犯罪事實，所憑之證據，雖不以直接證據為限，間
    接證據亦包括在內，然無論直接或間接證據，其為訴訟上之證明，須於通常一般
    之人均不致於有所懷疑，而得確信其為真實之程度者，始得據之為有罪之認定，
    倘其證明尚未達到此一程度，而有合理性懷疑之存在時，即無從為有罪之認定，
    此亦有最高法院七十六年台上字第四九八六號判例可資參照。經查：
    （一）、被訴違反商業會計法部份：
        １、聚隆公司係早已與鹿津公司簽訂土地買賣意向書，嗣後並得聚隆公司全
            體董事同意下，於八十七年九月十五日簽訂土地買賣預約書，並於該預
            約書中約定預約金三億三千八百萬元之支付。復經聚隆公司於八十八年
            一月十日及八十八年一月二十一日董事及監察人聯席會議，追認通過該
            筆土地買賣。而鹿津公司除召開股東會議外，另於八十八年一月十二日
            與聚隆公司簽訂股權轉讓書及於八十八年二月二日寄發存證信函予聚隆
            公司，且依聚隆公司八十八年度年報第四十三頁（裝訂於原審八十九年
　　　　　　度訴字第二七八號卷一第一一六頁之後）亦明載該筆土地買賣之事實於
            年報內，又聚隆公司八十九年度股東常會議事手冊第三十四頁亦明載該
            筆土地買賣之情，此有各該買賣土地意向書（同上卷第一一七、一一八
            頁）土地買賣預約書（同上卷第二０三、二０四頁）、聚隆公司第四屆
            第七次及第八次董事及監察人聯席會議（依次見同上卷第二０八、二０
            九頁及第二０五至二０七頁）、鹿津公司股東會議紀錄（同上卷第二一
            ０頁）、股權轉讓書、聚隆公司議事手冊以及鹿津公司存證信函各乙份
            附卷可稽，在在皆足證明聚隆公司與鹿津公司間確有上述土地買賣契約
            存在。
        ２、證人陳秀卿（即鹿津公司名義負責人）於原審法院八十九年八月八日審
            理時證稱：「是壬○○、戊○○和庚○○他們三人到我家談的，契約是
            我先生和他們訂的，．．．．」、「（契約你有無蓋章？）有。」、「
            （有無答應五億八百萬借給聚隆？）要問我先生，這事有印象，．．．
            ．」等語；另證人林進春即證人陳秀卿之先生於原審法院八十九年九月
            十四日審理時亦到庭證稱：「（土地的總價多少？）我忘記了，是和鄭
            孟松訂約，戊○○見證。」、「（有無同意將買賣的價金借給聚隆公司
            ？）有過這方面的協調，口頭有同意借。」等語。證人戊○○亦於檢察
            官偵查中證稱：「公司（按指聚隆公司）於八十六年間就有計劃買該筆
            土地：：：」（八十八年度偵字第五七八六號卷第二十頁反面），「經
            開過董事會後有追認，我亦有前去找地主辦理過戶事宜」，「有經過鑑
            價公司鍵價，誤差應不離譜」（同上卷第二十一業）等情。此外復有鹿
            津公司所出具之「聲明及同意書」乙紙附卷可憑，益證該聚隆公司與鹿
            津公司間就上開土地買賣即非虛偽不實。
        ３、按聚隆公司與鹿津公司買賣上開一０三地號土地既係真實，則聚隆公司
            以暫付款土地款名義制作傳票及交付買賣款並計入會計帳冊中即無違反
            商業會計法第七十一條第一款罪嫌可言，是此部分亦不能證明被告犯罪
            ，自不能以該條款之罪責相繩，亦應為無罪之判決。
    （二）、被訴行使偽造公文書罪嫌部份：
        １、訊據被告壬○○堅決否認有公訴人所指偽造文書之犯行，並辯稱：伊於
            八十七年十二月三十日簽約向張謙華借款三億七千萬元，利息費用為五
            百十八萬元，伊借貸乙事，戊○○亦有參與，張謙華於八十八年一月十
            九日將巨能、汎益、立翔、拓昕四家公司名義之台灣銀行南門分行存摺
            影本傳真予聚隆公司，簽證會計師王俊仁會計師表示存摺影本不行，需
            要存款餘額證明及函查確認是否屬實，證交所人員係於八十八年一月十
            六日前來查核，伊於八十八年一月二十六日收到張謙華所交付之四紙存
            款餘額證明書，因等會計師之查詢回函，故伊未使用，嗣會計師查詢後
            知道是偽造之存摺影本，伊即未使用，伊已交付五百十八萬元予張謙華
            ，而張謙華竟偽造存摺影本，存款餘額證明書予伊，伊自己是被害人，
            伊不知那是偽造的，知道是偽造的文書後即未再使用等語；另被告吳秋
            月則辯稱：此事伊完全不知，與伊無關等語。
        ２、經查：被告壬○○與案外人戊○○為謀補償巨能、汎益、立翔、拓昕四
            家公司因護盤而生之損失，乃經由許馨文、黃珍梧代書之仲介及林亦書
            律師之見證，於八十七年十二月三十日與台北市民張謙華訂定借貸契約
            。雙方約定「借貸金額：參億柒仟萬元正」、「借貸費用：伍佰壹拾捌
            萬元」、「甲方（指張謙華）於八十七年十二月三十一日上午應將第一
            項借貸金額如數存入乙方（指壬○○）所指定設於陽信商業銀行之帳戶
            ，並影印存摺（即存款證明）予乙方」、「甲方於八十八年一月六日自
            行將第三項存摺內款項領清後，應將存款證明正本、存摺正本、印鑑章
            返還乙方。」，此有上開借貸契約書（八十九年度訴字第二七八號卷二
            第九三、九四頁）乙件附卷可考，而證人即該契約之見證律師林亦書亦
            在原審證稱：「（借貸契約上證人是否你所簽？）是我簽的，但是當事
            人不是聚隆公司，他當時沒有表明是聚隆公司，他們是在我事務所旁的
            京華酒店談好，只是需要律師幫他們寫書面、見證，雙方當事人我都不
            認識。當時是何人打電話給我，我不記得，是在將近中午時打電話給我
            ，他們說是看電話簿的。張謙華我也不認識。找我是有三、四人以上一
            起來找我的，確實的人數我不記得。他們是直接打電話給我，馬上過來
            。條件是他們擬好給我，我幫他們修正，然後助理打字的。契約書是打
            好後，讓他們看，他們再去改的。我對契約沒有作任何建議，是照他們
            的意思寫書面，幫他們作見證。如果有核對身分證，應該是會在契約書
            後面附身分證影本。這件應該是沒有核對身分證。當時他們來時已經是
            快中午了，簽名是雙方當事人自己簽名的，內容的時間、金額都是照他
            們的意見，我沒有給建議。契約書是當天講，馬上打字，就馬上簽名。
            當時也沒有說誰是介紹人。」等語屬實（見原審法院九十年七月五日訊
            問筆錄），是被告壬○○顯係欲借現款週轉而透過二名代書之介紹，始
            與自稱金主之張謙華接洽，在此之前雙方並不認識，衡情當無互相共謀
            偽造存款證明之理。設若被告係欲透過張謙華取得上開四紙偽造存款證
            明，又何必大費周章與張謙華簽訂上開借貸契約並支付三萬元費用委請
            林亦書律師見證？再者，被告壬○○若明知該傳真存摺影本及四紙存款
            餘額證明係偽造之公文書，衡諸常情，只須支付些許偽造之費用予張謙
            華即可，又何必支付高達五百十八萬元之鉅額利息費用，況被告壬○○
            確係遭張謙華等人所詐騙，因而對之提出告訴加以追究乙節，亦經台灣
            台北地方法院檢察署於九十一年五月二十四日以九十年度偵字第九七三
            六號起訴張謙華等人在案，並由法院審理中，亦有該起訴書乙份附卷可
            稽，被告等上開所辯應堪採信，是公訴人所指此部分犯罪亦不能證明，
            自應諭知無罪之判決。
    （三）、被告是否有違反證券交易法部份：
        １、經查本件並未據檢察官起訴被告違反證券交易法犯行，惟告訴意旨屢陳
            被告有違反證券交易法之情事，法務部調查局彰化縣調查站移送意旨亦
    列有違反證券交易法之名目，而檢察官起訴書內已記載被告有買賣聚隆
            公司股票之事實，法院就此部分自有加以分析釐清之必要，先予敘明。
            按聚隆公司委請之倍利證券公司副總經理林偉熙如何指示聚隆公司李崇
            吉下單，以巨能、拓昕等子公司或以吳連三、吳連春等人頭戶之名義購
            買聚隆公司股票之事實，業據同案被告丁○○於法務部調查局彰化縣調
            查站及檢察官訊問時供述綦詳，核與被告壬○○、乙○○二人之供述以
            及證人戊○○、辛○○、李宏毅證述之情節相符，並有監視報告及附件
            等文件多份附卷可稽，而吳連三、吳連春、鄭橋松及蔡艷慧等人之帳戶
            確係被告乙○○提供予林偉熙等人使用之人頭戶，亦據吳連三等人於偵
            查中證述屬實，亦有渠等書立之信託契約書在卷可憑。是被告壬○○、
            乙○○及林偉熙、丁○○確係有不移轉證券所有權而偽作買賣之情事，
            然證券交易法嗣經立法院修正通過後，業於八十九年七月十九日公佈施
            行，其中該法第一百五十五條第一項第二款：對於在證券交易所上市之
            有價證券，不得有在集中交易市場，不移轉證券所有權而偽作買賣之規
            定已遭刪除（原應依同法第一百七十一條之規定處斷），是被告等人犯
            罪後法律已將其除罪化甚為明確，自不能治以該罪被刪除條款之罪實不
            待言。
        ２、又證券交易法第一百五十五條第一項第四款係以行為人意圖抬高或壓低
            集中交易市場某種有價證券之交易價格，自行或以他人名義，對該有價
            證券，連續以高價買入或以低價賣出為要件。雖被告等人於八十七年八
            月二十六日、九月三日、四日、八日、十五日、十六日、十月十二日等
            七個營業日確有以高價買入該公司股票，致影響該公司股價之情事，然
            依卷附監視報告可知，被告等人以巨能、拓昕等子公司及吳連三、吳連
            春等人頭戶名義所組成之投資人集團，自八十七年八月三十一日起至同
            年十月十四日為止購買聚隆公司股票，亦有非以高價買入而以高價賣出
            之情形，該集團於同一日內購買、售出聚隆公司股票亦有不同之價格（
            如八十七年九月十五日雖以拓昕投資股份有限公司名義於上午九時十四
            分二十八秒時以漲停價三十一．五元委託買進三百千股，然同日上午八
            時五十九分三秒時亦以巨能投資公司名義以二九．一元價格委託買進一
            五０千股，又於同日上午九時七分四秒以二八．八元之價格委託賣出二
            ００千股），是被告等人雖於該段期間有大量買賣聚隆公司股票而有影
            響股價之情事，惟並無積極證據足認被告等人有抬高或壓低集中交易市
            場聚隆公司股價之意圖，被告等人亦無連續以高價買入或以低價賣出聚
            隆公司股票之行為，此均與證券交易法第一百五十五條第一項第四款之
            構成要件有別，自難以該罪相繩，是此部分亦不能證明被告犯罪，附此
            敘明。
六、原審未予詳加勾稽推研，遽為變更檢察官起訴法條，改判被告背信罪刑，尚有違
    誤。檢察官上訴指摘原判決量刑過輕固不足取，惟被告上訴否認犯罪指摘原判決
    不當，核有理由，應將原判決撤銷，改判被告無罪，以昭平允。
七、末按除有特別規定外，未受請求之事項予以判決者，其判決當然為違背法令。如
    就起訴部分，認不能證明被告犯罪，而應為無罪判決，則與檢察官移送併案審理
    部分，即無裁判上一罪之連續或牽連關係可言，此有最高法院八十五年年度台上
    字第一八八五號判決可資參照。本件檢察官起訴部分既均應為無罪判決，已如前
    述，台灣台北地方法院檢察署檢察官移送併案部分（八十九年偵字第三八六六、
    五０八九號），及彰化地方法院檢察署檢察官移送併案部分（八十九年度偵字第
    二００六號、九十年度偵字第五六二三號），自不在本院審理範圍，應將此部分
    退回檢察官另為適當之處理，特此敘明。
八、據上論斷，應依刑事訴訟法第三百六十九條第一項前段、第三百六十四條、第三
    百零一條第一項，判決如主文。
本案經檢察官林永義到庭執行職務。
中      華      民      國    九十三    年      十      月    二十一    日
                                    臺灣高等法院臺中分院刑事第六庭
                                          審判長法  官  李  文  雄
                                                法  官  劉  連  星
                                                法  官  邱  顯  祥
右正本證明與原本無異。
檢察官得上訴。
如不服本判決應於收受送達後十日內向本院提出上訴書狀，其未敘述上訴之理由者並
得於提起上訴後十日內向本院補提理由書（均須按他造當事人之人數附繕本）。
                                      書記官  江  玉  萍
中      華      民      國      九十三   年       十      月   二十二   日
                                                                        Ｉ
